【裁判字號】    89,上易,1786
【裁判日期】    890919
【裁判案由】    偽造文書
【裁判全文】
臺灣高等法院高雄分院刑事判決                  八十九年度上易字第一七八六號
    上  訴  人  臺灣高雄地方法院檢察署檢察官
    被      告  丙○○
    選任辯護人  方春意
右上訴人因被告偽造文書案件，不服臺灣高雄地方法院八十九年度易字第六九三號，
中華民國八十九年九月十九日第一審判決（起訴案號：臺灣高雄地方法院檢察署八十
八年度偵字第一六四二一號）提起上訴，本院判決如左：
    主  文
上訴駁回。
    理  由
一、公訴意旨略以：被告丙○○明知其家庭之戶口名簿係在其妻即告訴人乙○○持有
    中，惟因二人感情不睦，被告知悉無法自告訴人處取得戶口名簿，順利辦理其與
    其女謝雨恬二人戶籍遷出事宜，乃於民國八十七年六月二日，至高雄市三民區第
    二戶政事務所，填寫請領戶口名簿申請書，持向該所人員謊報原有戶口名簿遺失
    ，申請補發，使該管公務員將此不實之事項，登載於職務上所掌之戶籍登記簿；
    被告復於辦妥補發戶口名簿事項後，即於同日向上開戶政事務所人員申請戶籍遷
    出，並變更告訴人為戶長，使該管公務員亦將此不實之事項，登載於職務上所掌
    之戶籍登記簿，並據以補發一本以告訴人為戶長之戶口名簿，足以生損害於告訴
    人及戶政機關對戶籍管理之甲確性，因而認為被告丙○○涉犯刑法第二百十四條
    、第二百十六條之行使使公務員登載不實文書罪嫌云云。
二、按犯罪事實應依證據認定之，無證據不得推定其犯罪事實；又不能證明被告犯罪
    者，應諭知無罪之判決，刑事訴訟法第一百五十四條、第三百零一條第一項分別
    定有明文。而告訴人之告訴，係以被告受刑事訴追為目的，是其陳述是否與事實
    相符，仍應調查其他證據以資審認；次按認定犯罪事實所憑之證據，雖不以直接
    證據為限，間接證據亦包括在內，然而無論為直接或間接證據，其為訴訟上之證
    明，須於通常一般人均不致有所懷疑，而得確定其為真實之程度者，始得據為有
    罪之認定，最高法院分別著有五十二年臺上字第一三○○號及七十六年臺上字第
    四九八六號判例足資參照。而刑法第二百十四條所謂「明知」為不實之事項，係
    指行為人必須主觀上有明知為不實事項之直接故意，而仍意欲使公務員登載於職
    務上所掌之文書，始足當之，若行為人僅具有間接故意，則不構成本罪（參照最
    高法院四十六年臺上字第三七七號判例）。
三、本件公訴人認被告丙○○涉犯刑法第二百十四條、第二百十六條之行使業務登載
    不實文書罪嫌，無非以告訴人之指訴，及被告既尋找戶口名簿無著，本應詢問告
    訴人，足見被告並未前往告訴人住處尋找，並有戶口名簿登記簿影本一份、新舊
    戶口名簿各一份等可證為其論據。惟訊據被告丙○○固直承有於右揭時地辦理申
    請補發戶口名簿之事實，然堅決否認有右揭犯行，辯稱：家中戶口名簿由伊保管
    ，並與護照及證件同置於一處，伊於八十七年四月與告訴人爭吵離家後，因須使
    用戶口名簿及學歷證件，遂返回住處尋找，但僅找到學歷證件，並未找到戶口名
    簿，遂直覺認戶口名簿應該是遺失了，便向戶政事務所申請補發，伊並非明知戶
    口名簿未遺失之情形，且伊申請時並未填載申請書，只有口頭申報等語。
四、經查：
    (一)告訴人與被告係夫妻關係，育有一女謝雨恬，平日相處感情並非融洽，被告
        於八十七年四月下旬離家出走，並於同年六月二日至高雄市三民區第二戶政
        事務所申請辦理被告及女兒謝雨恬之戶籍遷出手續，及補發高雄市○○區○
        ○里○○○路四五七號七樓之戶口名簿，而由該管公務員補發以告訴人為戶
        長之戶口名簿等事實，業據被告陳明在卷，且與告訴人之指訴互核一致，並
        有高雄市三民區第二戶政事務所之收件簿影本一份，原有及補發之戶口名簿
        影本各一份，尚耕法律事務所及匯理法律事務所函各一份在卷可憑，故上開
        事實堪予認定。
    (二)告訴人原有之上開戶口名簿多由被告保管，被告於八十七年四月離家時並未
        帶走該戶口名簿，嗣被告於八十七年六月辦理補發戶口名簿事宜前，曾返家
        取出部分證件及物品之情，為告訴人所不爭執，並有被告參加於八十七年七
        月一日開始報名之中華民國骨科專科醫師甄試考試資料及中華民國骨科醫學
        會八十七年九月二十日之（八七）骨醫昌字第○六九號函可佐，戶口名簿既
        由被告保管，且離家時未取走證件，是被告所辯參加骨科專科醫師甄試報名
        時有返家尋找戶口名簿並取走其證件，尚非子虛，應堪採信，尚難以被告尋
        找戶口名簿無著後，未向告訴人詢問，遽認被告並未返家尋找戶口名簿之事
        實。
    (三)至於原有戶口名簿之置放處，參諸告訴人於原審時所陳：係擺放在主臥室床
        頭櫃的第一層抽屜中，第二層並未放證件等語（見原審卷第五一頁），核與
        被告對置放處之陳述及卷附之照片一張相符，應堪認定。而告訴人發現平日
        保管該本戶口名簿之過程，復經告訴人於原審時陳稱：伊提出告訴後才回去
        翻箱倒櫃的找，才在放戶口名簿的櫃子抽屜中的下面抽屜找到戶口名簿。伊
        有用到戶口名簿去打預防針，而小孩二、三歲應該家中每個抽屜都翻動過等
        語（見原審卷第一三頁），對照卷附置放戶口名簿之床頭櫃上層抽屜高度非
        高，以一般二至三歲兒童之身高，應可輕易打開並翻動其內之物品，足證告
        訴人發現原有之戶口名簿時，已與原來之置放處有別，佐以被告為參加骨科
        專科醫師甄試報名時有返家尋找取走證件等情，故被告所辯有返家尋找但沒
        找到等語，應堪採信。
    (四)被告申請戶籍遷出及補發戶口名簿之程序，業經原審向高雄市三民區戶政事
        務所函詢並調取其關資料，該所覆函稱被告係於八十七年六月二日以口頭至
        該所補領戶口名簿等語，並檢附戶口名簿登記簿影本，此有該所八十九年二
        月二十四日之高市三戶字第二一一八號函在卷可憑，核與被告上開辯詞相符
        ，足見公訴人所述被告有填寫請領戶口名簿申請書，持向高雄市三民區第二
        戶政事務所人員行使之意旨，尚有誤會。且按共同生活戶，係指在同一家或
        同一處所共同生活之普通住戶，而共同生活戶內，戶口之排列順序係依戶長
        、戶長之配偶、戶長之直系血親尊親屬、戶長之直系血親卑親屬依序排列，
        戶籍法施行細則第五條第一項第一款，第七條第一項分別定有明文。故本件
        被告為其女謝雨恬之父親，依法本得為謝雨恬之利益為戶籍遷徙之行為，而
        上開高雄市三民區○○○路四五七號七樓之戶口內原設籍人口即為被告、告
        訴人及其女謝雨恬，被告偕同其女謝雨恬遷出後，告訴人自成為唯一之設籍
        人口，依前開戶籍法施行細則第七條第一項之規定，告訴人當然成為該戶之
        戶長，殆屬無疑，是被告所為戶籍遷出之行為，並非不實，且被告本無須透
        過變更戶長之舉措，方使高雄市三民區戶政事務所人員將此事項登載於職務
        上所掌之戶籍登記簿上，故公訴人此部分之論述，尚有未洽。
五、綜上所述，本件公訴人所舉之證據尚未足以證明被告係明知其原有之戶口名簿未
    遺失，而謊報遺失之事實，且本院復查無其他積極證據足資認定被告確有如公訴
    意旨所指之行使使公務員登載不實文書罪之犯行，揆諸前開說明，不能證明被告
    犯罪，原審因而諭知被告謝明峻無罪之判決，依法尚無不合，檢察官上訴意旨，
    以被告除故意謊報遺失戶口名簿外，尚同時偽造印章及印文於戶籍登記申請書，
    原審未予審理，亦有不當云云。惟查公訴人起訴犯罪事實僅就被告向戶政事務所
    人員謊報戶口名簿遺失，填寫請領戶口名簿申請書，申請戶籍遷出，並變更告訴
    人為戶長，使該管公務員將此不實事項登載於所掌之戶籍登記簿提起公訴，並未
    敘及偽造告訴人印章、印文於「住址變更戶籍登記申請書」上，且偵查卷內亦無
    被告偽造告訴人住址變更戶籍登記申請書等資料，是公訴人所指被告偽造告訴人
    之「住址變更戶籍登記申請書」部分，公訴人並未起訴；而公訴人起訴被告涉有
    行使使公務員登載不實文書罪嫌部分，既經判決無罪，與前開未起訴之偽造「住
    址變更戶籍登記申請書」部分，自無裁判上一罪之關係，非為起訴效力所及，本
    院無從併予審理。檢察官執此指摘原判決不當，非有理由，應予駁回。
六、至被告在「住址變更戶籍登記申請書」上蓋用告訴人印章，是否涉有偽造文書罪
    嫌，宜由檢察官另案偵辦，附此說明。
據上論斷，應依刑事訴訟法第三百六十八條，判決如主文。
本案經檢察官劉翼謀到庭執行職務。
中    華    民    國     八十九     年      十二      月      十四      日
                              臺灣高等法院高雄分院刑事第一庭
                                  審判長法官  翁慶珍
                                        法官  李春昌
                                        法官  周賢銳
右甲本證明與原本無異。
不得上訴。
                                      書記官  黃琳群
中    華    民    國     八十九     年      十二      月      十五      日
                                                                        Ｑ


司法院資訊處製作；財團法人民間司法改革基金會備份。
